臺灣高等法院刑事判決
109年度上易字第2277號
上  訴  人  
即  被  告  紀品均



選任辯護人  葉立宇律師
            李慶松律師
上列上訴人因業務侵占案件，不服臺灣基隆地方法院109年度易
字第184號，中華民國109年10月22日第一審判決（起訴案號：臺
灣基隆地方檢察署108年度偵字第5088號），提起上訴，本院判
決如下：
    主  文
原判決撤銷。
紀品均犯業務侵占罪，處有期徒刑陸月，如易科罰金，以新臺幣
壹仟元折算壹日。未扣案之犯罪所得新臺幣參萬伍仟肆佰柒拾捌
元沒收，於全部或一部不能沒收或不宜執行沒收時，追徵其價額
。
    犯罪事實
一、紀品均自民國104年9月間至107年8月10日止，為大中華保全
    股份有限公司（下稱大中華公司）派駐在基隆市安樂區基金
    一路之龍邸中國社區管理委員會（下稱龍邸中國社區管委會
    ）擔任會計一職，負責向住戶收取社區管理費及其他費用，
    並對外支付社區基本開銷予廠商，為從事業務之人。竟意圖
    為自己不法之所有，於107年8月1日至同年月10日間之某日
    ，將其因上開業務關係而向住戶所收取而持有之管理費新臺
    幣（下同）35,478元（含住戶黃偉誠、黃思維於107年7月13
    日分別繳納之管理費各12,174元，及住戶沈玉婷於107年8月
    1日繳納之管理費11,130元），變易持有為所有之意思，予
    以侵占入己。嗣因龍邸中國社區管委會委員核對帳目後發覺
    款項短少，報警處理而查悉上情。
二、案經基隆市警察局第四分局報告臺灣基隆地方檢察署（下稱
    基隆地檢署）檢察官偵查起訴。
    理  由
壹、證據能力
    本判決認定事實所引用之供述及非供述證據，並無證據證明
    係公務員違背法定程序所取得，檢察官及上訴人即被告紀品
    均（下稱被告）及其辯護人均同意有證據能力（本院卷第67
    至70頁），本院審酌該等證據資料製作時之情況，亦無違法
    不當及證明力明顯過低之瑕疵，認作為證據應屬適當，依刑
    事訴訟法第158條之4反面解釋及第159條至第159條之5規定
    ，均有證據能力。
貳、實體方面
一、認定犯罪事實所憑之證據及理由
    上揭犯罪事實，業據被告於本院審理時坦承不諱（本院卷第
    66頁、第110頁、第120頁），且被告任職於龍邸中國社區管
    委會擔任會計時，負責向住戶收取社區管理費及其他費用，
    於107年7月13日收取住戶黃偉誠、黃思維繳納之管理費各12
    ,174元，於同年8月1日收取住戶沈玉婷繳納之管理費11,130
    元等情，經證人郭國源（前任副主委）、張至孝（與被告同
    時期派駐在龍邸中國社區擔任總幹事）、林順興（前任主委
    ）、潘志輝（前任財務委員）於原審審理時證述明確（原審
    易字卷第142至143頁、第154至155頁、第213頁、第218頁）
    ，並有龍邸中國管理委員會費用收取單據3張在卷可佐（偵
    卷第31頁、第37頁、第43頁上方）。而被告所收取之上開3
    筆管理費均未存入龍邸中國社區管委會銀行帳戶，亦未於離
    職時移交等情，經證人曹昌本（社區107年6月24日區分所有
    權人大會推選之委員，擔任主任委員）、李淑敏（社區107
    年6月24日區分所有權人大會推選之委員，擔任主任監察委
    員）於原審審理時證述甚明（原審易字卷第221至230頁、第
    233至247頁），並有7月13日報表（偵卷第35頁）、8月1日
    報表（核交卷第43頁）、龍邸中國社區一信帳戶存摺內頁影
    本（原審易字卷第52至53頁）附卷可稽。至於被告雖於原審
    時辯稱：龍邸中國社區107年7月13日收入日報表（偵卷第35
    頁，下稱7月13日報表）、107年8月1日收入日報表（核交卷
    第43頁，下稱8月1日報表）並非其製作云云，但查，被告係
    於107年8月10日始與接任者辦理交接，有交接清冊1份可憑
    （原審易字卷第271至278頁），而上開兩份日報表之核章流
    程及前後任社區管理委員之交接過程，除經於其上核章之證
    人曹昌本、李淑敏及林順興於原審審理時證述明確（原審易
    字卷第221至230頁、第233至247頁、第211至218頁），此外
    證人張至孝於原審審理時證稱：被告的工作包括收管理費並
    開立收據，因為收據是連號的，將存入銀行的金額與帳核對
    ，金額一樣就不必再特別查核等語（原審易字卷第156至159
    頁），而核對卷附該帳戶存摺內頁影本（原審易字卷第52至
    53頁），其中於7月17日存入現金10,725元（備註載7/13）
    、8月6日存入現金25,540元（備註載8/1），均與上開2日之
    日報表總金額相符，被告於原審時亦供稱：收了管理費後會
    由其將款項存入社區管委會於基隆第一信用合作社開立之帳
    戶等語（原審易字卷第39頁），被告存入之款項既然與日報
    表所載金額相符，日報表上又有被告之職章，足認該等日報
    表之製表者為被告，並得據為其因業務關係收取而持有本案
    管理費卻未入帳之認定依據。綜上，被告於本院所為認罪自
    白核與事實相符，堪可採信，其犯行堪予認定，應依法論科
    。
二、論罪科刑及撤銷原判決之理由
  ㈠被告行為後，刑法第336條第2項於108年12月25日修正公布，
    並於同年月27日生效施行。揆其修正理由，係因本罪於72年
    6月26日後並未修正，而於94年1月7日刑法修正施行後，所
    訂罰金之貨幣單位為新臺幣，依刑法施行法第1條之1第2項
    前段之規定，本罪之罰金數額應提高為30倍，故係將前開條
    文罰金數額調整換算後予以明定，其構成要件及法律效果均
    無變更，即無新舊法比較之問題，應逕適用裁判時法即現行
    法處斷。核被告所為，係犯刑法第336條第2項之業務侵占罪
    。至於公訴意旨以被告接續3次業務侵占犯行，論以接續犯
    之一罪云云，惟查：被告雖分別於107年7月13日及同年8月1
    日收取如事實欄所載3名住戶繳納之管理費，但被告之職務
    內容本即負責代收管理費，故僅憑自住戶收取管理費之事實
    ，並非當然成立侵占犯行，須俟被告將合法持有之管理費據
    為己有時，方成立犯罪並以此計算行為數。而本案之積極證
    據不足以證明被告係分次逐筆侵占所收取之管理費，依罪證
    有疑利歸被告之原則，僅能認定被告係以1次侵占之行為侵
    占款項共35,478元，檢察官憑被告收取管理費之次數而主張
    論以接續犯之實質上一罪，容有未洽，併此敘明。
　㈡原審以被告犯罪事證明確，因予論罪科刑，固非無見，惟查
    ：被告係以1次侵占之行為侵占款項共35,478元，為單純一
    罪，原判決以被告以數行為接續侵占而論以接續犯之實質上
    一罪，即有未洽。被告上訴坦承犯行並請求從輕量刑（量刑
    部分詳後述），辯護人就罪數部分主張認為（單純）一罪，
    為有理由，應由本院撤銷改判之。
　㈢爰以行為人之責任為基礎，審酌被告犯罪之動機、目的、手
    段，身為龍邸中國社區管委會之會計，不思誠實管理社區財
    產，反將業務上保管之財物侵占入己，所為可議，並考量其
    於本案所侵占之金額共35,478元，前無犯罪科刑處罰紀錄，
    有本院被告前案紀錄表在卷可憑，素行尚可，於本院審理時
    坦承犯行，並表達與被害人和解賠償之意，且自行匯款共8
    萬元至龍邸中國社區管委會之帳戶，有被告提出之郵政劃撥
    單據2紙在卷可憑，但龍邸中國社區管委會無意願與被告和
    解，是以雙方始終未能和解，並非出於被告單方因素所致，
    兼衡被告自述大學學歷之智識程度、育有3歲幼子之生活狀
    況（本院卷第120至121頁）等一切情狀，量處如主文第2項
    所示之刑，並諭知易科罰金之折算標準。至於有關辯護人請
    求諭知緩刑乙節，按對於科刑之被告諭知緩刑，除應具備一
    定條件外，並須有可認為以暫不執行刑罰為適當之情形，刑
    法第74條規定甚明。被告於偵查及原審審理時未能正視其所
    為，法治觀念薄弱，且其所為有害社區管委會對實際負責社
    區行政業務之人員之信賴，認本案並無以暫不執行為適當之
    情形，不予宣告緩刑。
　㈣被告本件之犯罪所得35,478元並未扣案，應依刑法第38條之1
    第1項前段及第3項規定宣告沒收，併諭知於全部或一部不能
    沒收或不宜執行沒收時，追徵其價額。至於被告雖自行匯款
    共8萬元至管委會之帳戶，但因雙方並未成立和解，且管委
    會亦表示拒絕受領，有本院公務電話紀錄1份可憑，故此項
    給付除未經合法受領外，亦難謂係依債務本旨向債權人或其
    他有受領權人所為之清償，不能認犯罪所得已合法發還被害
    人，故無刑法第38條之1第5項之適用，且既非合法給付，管
    委會如何退還該筆款項或被告如何領回，乃本案外之民事糾
    紛，宜另循民事程序處理，於本案並無因此重複剝奪被告財
    產有過苛之虞之情形，而無同法第38條之2第2項之適用，均
    併敘明。
據上論斷，應依刑事訴訟法第369條第1項前段、第364條、第299
條第1項前段，刑法第336條第2項、第41條第1項前段、第38條之
1第1項前段、第3項，刑法施行法第1條之1第1項，判決如主文。
本案經檢察官黃佳權提起公訴，檢察官王正皓到庭執行職務。
中　　華　　民　　國　　110 　年　　3 　　月　　31　　日
                  刑事第六庭  審判長法　官  劉方慈
                                    法　官  曹馨方
                                    法　官  許曉微
以上正本證明與原本無異。
不得上訴。
                                    書記官  徐仁豐
中　　華　　民　　國　　110 　年　　3 　　月　　31　　日
附錄：本案論罪科刑法條全文
中華民國刑法第336條
對於公務上或因公益所持有之物，犯前條第1項之罪者，處1年以
上7年以下有期徒刑，得併科15萬元以下罰金。
對於業務上所持有之物，犯前條第1項之罪者，處6月以上5年以
下有期徒刑，得併科9萬元以下罰金。
前二項之未遂犯罰之。